最高法院民事判決　　　　　　　　　　　　　　　　八十八年度台上字第七二五號
　　　上　訴　人　甲○○
　　　被 上訴 人　乙○○
右當事人間請求所有權移轉登記事件，上訴人對於中華民國八十六年十二月十五日台
灣高等法院第二審更審判決（八十六年度上更(二)字第三九七號），提起上訴，本院判
決如左：
    主  文
上訴駁回。
第三審訴訟費用由上訴人負擔。
    理  由
本件被上訴人主張：伊與訴外人李武治於民國八十年十二月三日簽訂合建契約，由伊
提供資金，李武治提供坐落桃園縣八德市○○段六六七之四號土地，興建透天別墅八
戶，每戶原設計三層半，各分四戶，嗣經建築師認設計以四層樓為適當，興建經費增
加之部分，李武治願負擔其分得房屋增建半層之費用，而將前揭六六七之四號土地分
割為同段六六七之四、之一○五、之一○六、之一○七、之一○八、之一○九、之一
一○、之一一一號等八筆，李武治分得其中同段六六七之四、之一○五、之一○八、
之一○九號等土地及地上房屋四戶，但因積欠伊代墊之土地增值稅等費用，無以清償
，而將原分配四戶中之二戶，即六六七之一○五、之一○九號二戶交由伊處理，並又
介紹上訴人購買其中六六七之一○九號乙戶（門牌為桃園縣八德市○○路一一五五巷
二四弄九號，下稱系爭房地），價金土地及房屋各為新台幣（下同）二百五十萬元，
合計五百萬元。兩造於八十一年一月三十日簽立預訂土地買賣契約、委託代建房屋合
約書，上訴人並即交付簽約金四十萬元，餘款除貸款部分三百四十萬元外，應於交屋
時付清。嗣系爭房地已分別辦畢所有權移轉登記於上訴人，上訴人迄不支付買賣價金
四百六十萬元，經催告仍不置理，伊已表示解除契約等情。求為命上訴人將系爭房地
移轉登記回復為伊所有之判決。
上訴人則以：系爭房地係訴外人李武治贈與於伊，兩造間並無買賣關係存在，前開預
定土地買賣契約及委託代建房屋合約書乃李武治之妻魏錦萍應被上訴人要求而以伊之
名義訂立，目的在為被上訴人避稅，伊並未授與代理權於李武治夫妻代為訂立本件買
賣契約；況系爭房地亦均非繼受自被上訴人而來，要回復原狀亦應非移轉登記於被上
訴人名義等語。資為抗辯。
原審依調查證據為辯論之結果，以：被上訴人所主張之前揭事實，業據提出土地及建
物登記簿謄本、合建契約、預訂土地買賣契約、委託代建房屋合約書、土地所有權狀
、催告函、回執等為證。上訴人雖否認與被上訴人間有買賣契約之關係存在，及曾收
受被上訴人之二次催告函等，前情置辯。惟查，上訴人對於系爭買賣契約上之印章、
簽名係訴外人李武治之妻魏錦萍代為一節，業於第一審審理時自認在卷。雖於更審前
原審聲請鑑定系爭買賣契約之筆跡，是否為魏錦萍所為，以更正前所為之自認。然不
論該筆跡是否李武治之妻魏錦萍所為，上訴人前既已自認契約上之印章係魏錦萍親自
蓋用；而事後雖改稱，印章為真正，係被上訴人所盜蓋云云。惟上訴人並未舉證證明
被盜蓋之事實，即無將該契約送鑑定之必要；其復無從舉證證明前自認之事實，有何
出於錯誤且與事實無符之情事，自不能於事後徒以伊因對李武治夫妻與被上訴人間之
關係不了解，而否認魏錦萍曾簽訂系爭買賣契約。況系爭房地業以買賣為由，辦理所
有權移轉登記於上訴人名下，上訴人對相關文件印文之真正，既不爭執自應依最高法
院三十七年度上字第八八一六號判例意旨，以各該文件雖係他人以上訴人名義為之，
於有確切反證前，亦應推定為上訴人授權行為。再依卷附被上訴人所寄之催告函二紙
及上訴人收受之回執觀之，上訴人對於被上訴人於八十二年三月三十一日與四月十日
二次催請上訴人依約給付買賣價金之催告函固無覆信之義務，但衡情苟上訴人無授與
代理權於李武治之妻代為簽訂系爭買賣契約，通常於收受後即覆函駁斥，表明未曾與
被上訴人訂約，無給付價金之義務，惟上訴人於收受後，並無任何表示。另依買賣慣
例，若系爭房地之登記上訴人名義，屬純粹李武治所贈與上訴人，則應僅有買賣不動
產之物權書面即一般俗稱之公契，而無另訂買賣契約之必要，然本件非但有買賣契約
之訂定，且又以受利益之第三人為系爭買賣契約之當事人，亦違反交易常情。雖證人
李武治、魏錦萍均證稱，系爭房地係李武治欲贈與上訴人，應被上訴人要求，而訂立
系爭買賣契約云云。惟法官問李武治：「為何房子是你送的，上訴人還要給被上訴人
四十萬元﹖」答稱：「這錢是我要給被上訴人稅金的錢。」；證人魏錦萍卻證稱：「
這四十萬是介紹費、仲介費的」，有筆錄在卷可證。兩人之證言非但不一致，且與系
爭買賣合約所載不符，彼等之證詞要難採信。則上訴人否認有上述買賣契約及曾收受
被上訴人二次催告函云云，顯均不足採信。至依前揭合約書，就房屋部分，雖記載為
「委託代建房屋合約書」字樣，但核其內容，於第一、二、三條明定房屋之總價金及
分期付款辦法，且於第九條約定產權過戶手續由被上訴人負責辦理。足徵前開契約雖
名為委建，仍屬房地買賣之性質，否則承攬人何須負所有權移轉登記於定作人之義務
，堪信被上訴人主張與上訴人間就系爭房地成立買賣契約一節為真實。綜上所述，兩
造間確有買賣關係存在，且上訴人取得系爭房地所有權，確係本於兩造曾存在之買賣
契約而來。上訴人尚積欠四百六十萬元價金，上訴人就該部分未見爭執。被上訴人先
委由律師催告上訴人於文到七日內清償四百六十萬元，上訴人已於八十二年四月一日
收受該律師函；被上訴人復於上訴人負遲延責任中之八十二年四月十日再委由律師催
告上訴人於文到五日內履行給付四百六十萬元，上訴人於八十二年四月十二日收受該
函，有該律師函及掛號函回執附卷足稽。上訴人於期限內仍不履行，則被上訴人於八
十二年五月七日起訴時，以訴狀繕本送達上訴人代通知解除契約之意思表示，該訴狀
繕本於八十二年五月十四日送達於上訴人，有起訴書及送達證書可稽。則本件買賣契
約於八十二年五月十四日已生解除契約之效力。兩造就系爭不動產成立買賣契約，已
如前述，就土地部分，原應由地主李武治將所有權移轉登記於被上訴人，再由被上訴
人移轉登記於上訴人，房屋部分亦應由被上訴人為原始起造人，取得所有權登記後，
再移轉登記於上訴人，但為節稅計，土地部分由地主李武治直接移轉登記於上訴人，
房屋部分亦改由上訴人為原始起造人，然均不影響上訴人取得系爭不動產之登記係因
被上訴人履行買賣契約而受領者。則於契約解除時，由他方所受領之給付物，自應依
民法第二百五十九條之規定返還之。從而，被上訴人主張解除買賣契約回復原狀，請
求上訴人將系爭房地所有權直接移轉登記於原非所有權登記名義人之被上訴人，應為
有理由。為其心證之所由得，並說明兩造其餘之攻擊防禦方法，不予審酌之理由。因
而維持第一審所為上訴人敗訴之判決，駁回其上訴，經核於法並無違誤。關於上訴人
已簽署代辦貸款書類，為何未辦理貸款手續之問題﹖查上訴人於八十二年四月一日收
受之被上訴人催告函，已載明：「本人經多次電話請甲○○先辦理銀行貸款……。但
甲○○均置之不理」（見第一審卷第六七頁）。更審前原審審理時，法官問上訴人，
為何不辦貸款﹖上訴人答稱，因認根本未有買賣契約存在（見上字卷第二七頁）。可
見被上訴人因上訴人之一再否認兩造間買賣契約之存在，致對代辦貸款手續，有所疑
慮，而未積極辦理。至於被上訴人與李武治間之債之糾葛問題，與本件兩造之買賣契
約無關。則原審縱使未就各該部分有所說明，亦不生影響判決之結果。上訴論旨，猶
執此就原審取捨證據、認定事實及解釋契約之職權行使，指摘原判決不當，求予廢棄
，非有理由。
據上論結，本件上訴為無理由，依民事訴訟法第四百八十一條、第四百四十九條第一
項、第七十八條，判決如主文。
中      華      民      國    八十八    年      四      月       九     日
                              最高法院民事第三庭
                                  審判長法官  范  秉  閣
                                        法官  朱  建  男
                                        法官  曾  煌  圳
                                        法官  鄭  玉  山
                                        法官  蘇  達  志
      右正本證明與原本無異
                                              書  記  官
中      華      民      國    八十八    年      四      月    二十三    日
